ACORDAO-COMPLETO-2545172

ACÓRDÃO 3984/2023 ATA 15/2023 - PRIMEIRA CÂMARA

VISTOS, relatados e discutidos estes autos de prestação de contas anuais do exercício de 2015 da Autoridade Portuária de Santos (SPA) , nova denominação da Companhia Docas do Estado de São Paulo (Codesp) , 
ACORDAM os ministros do Tribunal de Contas da União, reunidos em sessão da 1ª Câmara, ante as razões expostas pelo relator e com fundamento nos arts. 1º, inciso I, 16, 17, 18, 19 e 23 da Lei 8.443/1992, em:
9.1. excluir, do rol de responsáveis, Eduardo de Castro, Fabiana Vieira Lima, Diogo Peres Neto, Martin Alexandre Aron, Marcello Eduardo Ratton Ferreira, Guilherme Penin Santos de Lima, Valter Casimiro Silveira, Herbert Marcuse Megeredo Leal e João de Andrade Marques;
9.2. acolher parcialmente as razões de justificativa apresentadas por Angelino Caputo e Oliveira;
9.3. acolher as razões de justificativa apresentadas por Paschoal Rodrigues, Cleveland Sampaio Lofrano, Luís Cláudio Santana Montenegro, José Alex Botelho de Oliva, Luiz Orlando Fernandes, Marcos Barreto Fernandes e Celino Ferreira da Fonseca;
9.4. rejeitar as razões de justificativa apresentadas por Carlos Alberto da Silva, sem aplicação de multa pelo falecimento do responsável;
9.5. rejeitar as razões de justificativa apresentadas por Fabio Luís Gama Candido, aplicando a multa prevista no art. 58, II, da Lei 8.443/1992 c/c o art. 268, inciso II, do Regimento Interno, no valor de R$ 6.000,00;
9.6. rejeitar as razões de justificativa de Alencar Severino da Costa, julgar irregulares suas contas e aplicar-lhe a multa prevista no art. 58, inciso I, da Lei 8.443/1992 c/c o art. 268, inciso I, do Regimento Interno, no valor de R$ 6.000,00;
9.7. julgar regulares as contas de José Alex Botelho de Oliva, Paulino Moreira da Silva Vicente, José Manuel Gatto dos Santos, Antônio de Pádua de Deus Andrade, Francisco José Adriano, Luís Claudio Santana Montenegro, Cleveland Sampaio Lofrano, Celino Ferreira da Fonseca, Luiz Otávio Oliveira Campos, Egéferson dos Santos Craveiro, Marcio Luiz Bernardes Calves, Julio Alvarez Boada, Mario Novelino Alonso Soler, Rodrigo Mendes De Mendes e Noel Dorival Giacomitti, dando quitação plena, nos termos do art. 17 da Lei 8.443/92;
9.8. julgar regulares com ressalvas as contas de Angelino Caputo e Oliveira, dando quitação nos termos do art. 18 da Lei 8.443/92;
9.9. autorizar, desde logo, nos termos do art. 28, inciso II, da Lei 8.443/1992, a cobrança judicial das dívidas caso não atendidas as notificações;
9.10. dar ciência à Autoridade Portuária de Santos (SPA) sobre as seguintes falhas identificadas na prestação de contas de 2015 da Codesp:
9.10.1. burla aos limites de valor estabelecidos no art. 29 da Lei 13.303/2016 que resultaram fracionamento indevido das despesas, em decorrência de falhas de planejamento das despesas realizadas no período;
9.10.2. ausência de designação específica de empregados para o acompanhamento e fiscalização da execução dos contratos vigentes (art. 40, VII, da Lei 13.303/2016) ;
9.10.3. ausência de adoção de critérios de sustentabilidade ambiental nas aquisições de bens e serviços, previstos nos art. 27, § 2º, 31 e 45 da Lei 13.303/2016.

Prestação de contas ordinária, exercício de 2015.

Primeira Câmara

Autoridade Portuária de Santos S/A.

3. Interessados/Responsáveis:
3.1. Responsáveis: Alencar Severino da Costa (XXX.243.508-XX); Angelino Caputo e Oliveira (XXX.437.591-XX), Antônio de Pádua de Deus Andrade (XXX.634.203-XX), Carlos Alberto da Silva (XXX.062.968-XX), Celino Ferreira da Fonseca (XXX.362.607-XX); Cleveland Sampaio Lofrano (XXX.984.151-XX), Diogo Peres Neto (XXX.454.178-XX), Eduardo de Castro (XXX.064.758-XX), Egéferson dos Santos Craveiro (XXX.118.958-XX), Fabiana Vieira Lima (XXX.570.086-XX), Fabio Luís Gama Candido (XXX.080.768-XX), Francisco Jose Adriano (XXX.812.938-XX), Guilherme Penin Santos de Lima (XXX.480.908-XX), Herbert Marcuse Megeredo Leal (XXX.952.917-XX), João de Andrade Marques (XXX.054.958-XX), José Alex Botelho de Oliva (XXX.806.807-XX), José Manoel Gatto dos Santos (XXX.902.628-XX), Júlio Alvarez Boada (XXX.678.348-XX), Luís Claudio Santana Montenegro (XXX.205.837-XX), Luiz Orlando Fernandes (XXX.245.708-XX), Luiz Otávio Oliveira Campos (XXX.575.532-XX), Marcello Eduardo Ratton Ferreira (XXX.025.338-XX), Marcio Luiz Bernardes Calves (XXX.726.468-XX), Marcos Barreto Fernandes (XXX.574.547-XX), Mario Novelino Alonso Soler (XXX.935.858-XX), Martin Alexandre Aron (XXX.853.208-XX), Noel Dorival Giacomitti (XXX.481.369-XX), Paschoal Rodrigues (XXX.747.529-XX), Paulino Moreira da Silva Vicente (XXX.265.898-XX), Rodrigo Mendes de Mendes (XXX.824.582-XX) e Valter Casimiro Silveira (XXX.286.341-XX).

13.1. Ministros presentes: Jorge Oliveira (na Presidência), Walton Alencar Rodrigues (Relator) e Benjamin Zymler.
13.2. Ministro-Substituto convocado: Marcos Bemquerer Costa.

WALTON ALENCAR RODRIGUES

Adoto, como relatório, a instrução elaborada pela unidade técnica, que contou com a concordância do Ministério Público junto ao TCU:
HISTÓRICO
Cuidam os autos da prestação de contas anuais da Companhia Docas do Estado de São Paulo (Codesp) , relativas ao exercício de 2015. 
O processo de contas foi organizado de forma individual, conforme classificação constante do art. 5º da Instrução Normativa-TCU 63/2010 e do anexo I à Decisão Normativa-TCU 147/2015, bem como da Portaria-TCU 321/2015. 
A Codesp, vinculada ao Ministério dos Transportes em 2015, era uma sociedade de economia mista, regida pela lei das sociedades por ações e pelo seu estatuto. Tinha por objeto social realizar a administração e a exploração comercial do Porto de Santos, em observância à Lei 12.815/2013, ao Decreto 8.033/2013 e às demais normas relacionadas às suas atividades.
Por conta do Convênio de Descentralização 1/2015, celebrado com a SEP/PR, a companhia continuou responsável pela administração, exploração, operação e manutenção do Porto de Laguna/SC por cinco anos contados a partir de 29/12/2015.
Conforme aprovado em Assembleia Geral Extraordinária da Codesp de 28/6/2018, foi alterada sua natureza jurídica de sociedade de economia mista para empresa pública (https://intranet.portodesantos.com.br/lei_acesso/atas_assembleias.asp, consulta em 29/3/2022) .
Além disso, na Assembleia Geral Extraordinária de 19/2/2020, foi aprovada a modificação da denominação social da empresa para Autoridade Portuária de Santos (nome fantasia Santos Port Authority - SPA) (https://intranet.portodesantos.com.br/lei_acesso/atas_assembleias.asp, consulta em 29/3/2022) .
Na instrução inicial (peça 16) , foram examinados os elementos constantes nos autos, registrando-se possíveis irregularidades que poderiam motivar proposta de audiência de responsáveis, de dar ciência de irregularidades, de determinações e de recomendações para a Codesp. 
Ademais, na instrução inicial, foram levantados processos conexos capazes de impactar no julgamento das presentes contas (peça 16, p. 35) .
Com vistas a apurar os fatos que poderiam ensejar proposta de audiências, foi proposta, na instrução inicial (peça 16) , a realização de inspeção na Codesp, para obter as informações e os documentos elencados à peça 16, p. 35-36, autorizada por meio de despacho do Secretário Substituto da Secex/SP, com fulcro no art. 1º, inciso V, da portaria de delegação de competência do Ministro Relator Walton Alencar Rodrigues (Portaria-MIN-WAR 1, de 10/7/2014) (peça 18) .
A inspeção originou o relatório de fiscalização à peça 60, em que foram levantadas irregularidades ocorridas no exercício de 2015, que motivaram proposta de audiência de diversos responsáveis.
As propostas apresentadas tiveram a anuência do Secretário da Secex/SP, bem como do Excelentíssimo Ministro Relator Walton Alencar Rodrigues (peças 62 e 63) .
Assim, foram realizadas as audiências dos responsáveis (peças 75 a 85, 127 e 128) , os quais foram devidamente notificados (peças 86 a 90, 92 a 94, 111, 131 e 134) e apresentaram suas razões de justificativa (peças 103, 108, 115, 116, 118, 119, 121, 122, 123, 125, 126, 132, 133, 135) .
Na instrução à peça 147, foram examinadas as razões de justificativa apresentadas pelos responsáveis, a situação dos processos sobrestantes, a necessidade de sobrestamento das contas de alguns responsáveis e a possibilidade de julgamento das contas dos demais, bem como as propostas de recomendações e determinações feitas em instruções anteriores, tendo-se concluído que seria o caso de manter apenas quatro propostas de determinação à Autoridade Portuária de Santos (SPA) .
Consoante o art. 14 da Resolução TCU 315/2020, c/c o art. 8º da Portaria-Segecex 9/2020, propôs-se encaminhar a seguinte proposta preliminar de determinação à Autoridade Portuária de Santos (SPA) , para que seus gestores apresentassem comentários relativos a cada um dos itens da proposta, de forma que se cumprisse a fase de construção participativa das deliberações, encaminhando informações quanto à pertinência e às consequências práticas da implementação das medidas aventadas e eventuais alternativas, ressaltando que a instrução preliminar tinha caráter sigiloso, por ainda não ter sido submetida à apreciação do Ministro Relator: 
I) determinar à Autoridade Portuária (SPA) que, no prazo de 30 dias, comprove a este Tribunal:
a)  a rescisão do Convênio 5/2015, por meio do qual foi feita cessão de uso à Companhia Piratininga de Força e Luz (CPFL) , por ausência de amparo legal, regularizando-a mediante a celebração de termo de cessão de uso, em observância ao art. 20 da Lei 9.636/1998;
b) o aditamento do contrato de cessão de uso de imóveis CNO DP-DC 1/2015, celebrado com a Fazenda Pública do Estado de São Paulo, de forma que suas cláusulas passem a contemplar as especificações das instalações existentes nas áreas envolvidas na cessão, conforme a Portaria SEP 409/2014;
c) a existência de informações completas, detalhadas e atualizadas sobre todos os bens imóveis da União sob sua guarda, com comprovação da validação periódica e sistematizada dos dados junto à Secretaria do Patrimônio da União (SPU) ; e 
d) a existência de estrutura organizacional na SPA com designação formal de setor com atribuições para registrar, consolidar e por manter atualizadas as informações detalhadas sobre os bens imóveis da União sob sua guarda, bem como sobre os bens cedidos a terceiros.
O Senhor Fernando Henrique Passos Biral, Diretor-Presidente da SPA, apresentou seus comentários mediante o documento SPA-DIPRE-GD 249/2021 (peça 154) e anexos (peças 155 a 160) , os quais serão analisados nesta instrução.
Além desses comentários, serão retomadas, nesta instrução, as análises feitas nas instruções anteriores.
EXAME TÉCNICO
O Diretor-Presidente da SPA apresentou informações e documentos relativos ao cumprimento das determinações ou quanto às medidas adotadas nesse sentido, não tendo levantado óbices às medidas aventadas, nem eventuais alternativas, conforme exposto a seguir.
Análise dos comentários do gestor quanto a possíveis propostas preliminares de determinação
Proposta de determinação: a) rescisão do Convênio 5/2015, por meio do qual foi feita cessão de uso à Companhia Piratininga de Força e Luz (CPFL) , por ausência de amparo legal, regularizando-a mediante a celebração de termo de cessão de uso, em observância ao art. 20 da Lei 9.636/1998.
Comentários do gestor
Em relação a essa proposta de determinação, o Diretor-Presidente da SPA anexou o termo do encerramento do Convênio entre a Codesp e a CPFL (peça 155) .
Conforme o Termo de Encerramento ao Convênio 5/2015, o ajuste foi extinguido em 7/3/2019 e as partes deram quitação recíproca no tocante a todos os direitos e obrigações (peça 155) . 
De acordo com o referido documento, o convênio tinha como objeto a implantação de uma subestação de energia elétrica em área da Codesp, porém, após a realização de sondagem do solo, foram detectadas estruturas que geraram incerteza quanto ao subsolo da área cedida, que poderiam inviabilizar a construção da subestação, razão pela qual a CPFL comunicou à Codesp quanto à impossibilidade de construção na área cedida (peça 155, p. 2) .
Análise
Tendo em vista que a SPA comprovou que o Convênio 5/2015 já foi rescindido e que a CPFL informou, no termo de encerramento do ajuste, não ter mais interesse na construção de subestação de energia elétrica na área anteriormente cedida, não haverá proposta de determinação quanto a esse ponto.
Proposta de determinação: b) aditamento do contrato de cessão de uso de imóveis CNO DP-DC 1/2015, celebrado com a Fazenda Pública do Estado de São Paulo, de forma que suas cláusulas passem a contemplar as especificações das instalações existentes nas áreas envolvidas na cessão, conforme a Portaria SEP 409/2014.
Comentários do gestor
O Diretor-Presidente da SPA anexou o Primeiro Instrumento de Retificação, Ratificação e Aditamento ao Contrato de cessão, prorrogando o Contrato DC 1/2015 pelo período de um ano a partir de 29/5/2016 (peça 156) .
O gestor informou que tal ajuste foi substituído pelo Contrato DIPRE/DIREM 4/2017 (peça 157) , celebrado em 26/5/2017, com vigência de cento e vinte meses a partir da data de sua assinatura e que, em agosto de 2020, o referido contrato sofreu seu primeiro aditamento (peça 158) , o qual contemplou, dentre outras alterações contratuais, a inclusão dos anexos transcritos a seguir (peça 154, p. 2) :
	Anexo I: Planta de Localização da Instalação Portuária, Desenho 8-VII-12119 Rev. 01
	Anexo II: Relação dos Bens Integrantes da Área
	Anexo III: Termo de Arrolamento e Transferência de Bens
Desta forma, o Diretor-Presidente da SPA entendeu que a regularização referida na proposta de determinação foi cumprida mediante o aditamento ao Contrato DIPRE/DIREM 4/2017 (peça 158) .
Análise
A proposta submetida a comentários do gestor era no sentido de determinar à SPA que aditasse o contrato de cessão de uso de imóveis CNO DP-DC 1/2015, celebrado com a Fazenda Pública do Estado de São Paulo, de forma que suas cláusulas passassem a contemplar as especificações das instalações existentes nas áreas envolvidas na cessão, conforme a Portaria SEP 409/2014.
A SPA informou que o referido contrato de cessão de uso foi revogado, razão pela qual descaberia manter a redação da proposta de determinação. 
Além disso, a SPA declarou que o ajuste foi substituído pelo Contrato Dipre/Direm 4/2017 (peça 157) , celebrado em 26/5/2017, e que, em agosto de 2020, o referido contrato sofreu seu primeiro aditamento (peça 158) , contemplando, dentre outras alterações contratuais, a inclusão dos anexos a seguir (peça 154, p. 2) :
Anexo I: Planta de Localização da Instalação Portuária, Desenho 8-VII-12119 Rev. 01 (peça 158, p. 8) ;
Anexo II: Relação dos Bens Integrantes da Área (peça 158, p. 5-6) ; e
Anexo III: Termo de Arrolamento e Transferência de Bens (peça 158, p. 7) .
Os documentos apresentados pela SPA indicam que o primeiro aditamento (peça 158) ao Contrato Dipre/Direm 4/2017, que substituiu o Contrato CNO DP-DC 1/2015, adequaram o ajuste ao disposto no art. 18, incisos I a IV, da Portaria SEP 409/2014, vigente à época do primeiro aditamento, que estabelecia que o contrato deveria conter cláusulas referentes ao objeto do contrato; à área a ser explorada; às atividades a serem desenvolvidas na área; aos bens afetos ao contrato e aos critérios de reversibilidade; dentre outros.
A Portaria SEP 409/2014 foi revogada pela Portaria Minfra 51/2021, que passou a disciplinar a exploração direta e indireta de áreas e instalações não afetas às operações portuárias, a qual, em seu artigo 8º, inciso III, dispõe que o contrato de autorização de uso deve conter: a descrição do objeto contratado, com a identificação dos bens vinculados à autorização, e a delimitação da área autorizada, a qual também se considera observada pelo Contrato Dipre/Direm 4/2017 (peça 157) , com a alteração realizada mediante seu primeiro termo aditivo.
Considerando que a proposta de determinação era relativa ao Contrato CNO DP-DC 1/2015 e que este já foi revogado e tendo em vista que o Contrato Dipre/Direm 4/2017, mediante o primeiro aditamento realizado, adequou o ajuste ao disposto na Portaria SEP 409/2014 e na Portaria Minfra 51/2021, descabe a proposta de determinação inicialmente aventada.
Proposta de determinação: c) adoção de medidas para a existência de informações completas, detalhadas e atualizadas sobre todos os bens imóveis da União sob sua guarda, com comprovação da validação periódica e sistematizada dos dados junto à Secretaria do Patrimônio da União (SPU) .
Comentários do gestor
O Diretor-Presidente da SPA encaminhou planilha de terrenos situados na Poligonal do Porto de Santos (peça 159, p. 1-39) , a qual relaciona os imóveis sob responsabilidade daquela Autoridade Portuária.
Informou que o levantamento contém dados como endereço, área, registro COMAP (número de controle oferecido pelo setor de patrimônio desta Companhia) , e, quando disponível, o número RIP (Registro Imobiliário Patrimonial) disponibilizado pela Secretaria de Patrimônio da União (SPU) (peça 154, p. 2) .
Ressaltou que a referida planilha considera apenas os imóveis inseridos (no todo ou em parte) no interior da Poligonal do Porto Organizado de Santos, definida pela Portaria 77/2020 (peça 154, p. 2) .
Por fim, destacou que existem informações faltantes, cuja identificação fazia parte do escopo de contratação de empresa especializada para apoio ao processo de regularização fundiária, em andamento naquela empresa (peça 154, p. 3) .
Análise
A planilha de terrenos situados na Poligonal do Porto de Santos, sob uso e guarda da SPA (peça 159, p. 1-39) , a qual relaciona os imóveis sob responsabilidade daquela Autoridade Portuária, contendo os dados retro citados, além de outros dados como o número de tombamento, indica que a Autoridade Portuária está adotando medidas para a existência de informações completas, detalhadas e atualizadas sobre todos os bens imóveis da União sob sua guarda.
Embora a SPA tenha informado que existem informações faltantes e não tenha apresentado documentos que evidenciem a adoção de procedimento de validação periódica e sistematizada dos dados junto à Secretaria do Patrimônio da União (SPU) , há que se levar em conta que declarou estar adotando providências visando à completude das informações, o que faria parte do escopo de contratação de empresa especializada para apoio ao processo de regularização fundiária (peça 154, p. 3) , razão pela qual se considera desnecessária proposta de determinação quanto a esse ponto, tendo em vista que está em andamento processo que poderá levar à concessão do Porto de Santos e que, na hipótese de inocorrência da concessão, caso a questão não seja resolvida, o fato poderá ser identificado em próximas contas da companhia.
Ante o exposto, tendo em vista que a SPA comprovou a adoção de medidas quanto à maior parte dos pontos referentes à proposta de determinação, que o Porto de Santos está em processo visando à sua concessão, já tendo ocorrido duas audiências públicas, e que, na hipótese de ausência de concessão, caso a questão não seja resolvida, o fato poderá ser identificado em próximas contas da companhia, não será proposta determinação quanto a esse ponto.
Proposta de determinação: d) existência de estrutura organizacional na SPA com designação formal de setor com atribuições para registrar, consolidar e por manter atualizadas as informações detalhadas sobre os bens imóveis da União sob sua guarda, bem como sobre os bens cedidos a terceiros.
Comentários do gestor
O Diretor-Presidente da SPA registrou que (peça 154, p. 3) , conforme detalhado pelo Regimento Interno da Autoridade Portuária de Santos (peça 160) , compete à Gerência de Contabilidade, dentre outras funções (peça 160, p. 65-66) :
 (...) 
VII. Acompanhar a situação patrimonial, elaborando relatórios gerenciais;
VIII. Promover o controle e identificação dos bens móveis e imóveis, próprios e da União, sob uso e guarda da Companhia, bem como identificar os incorporados e os desmobilizados ao acervo patrimonial do Porto, mediante comunicação das áreas responsáveis;
IX. Acompanhar as comissões relativas aos bens móveis e imóveis;
 (...) 
Assim, o Diretor-Presidente declarou entender que a SPA possui em sua estrutura setor com as atribuições demandadas pelo TCU.
Análise
O artigo 84, incisos VII, VIII e IX, do Regimento Interno da SPA (peça 160, p. 65-66) indica que compete à Gerência de Contabilidade (Gecon) , subordinada à Superintendência de Administração e Finanças da SPA, as atribuições patrimoniais elencadas na redação da determinação proposta preliminarmente.
Ante o exposto, tendo em vista que existe setor competente para realizar as atividades em epígrafe, descabe proposta de determinação quanto a este ponto.
Análise da situação de possíveis processos sobrestantes
Na instrução à peça 147, p. 30-32, foram identificados possíveis processos conexos a estas contas, sendo que alguns deles motivariam proposta de sobrestamento do julgamento de contas de alguns dos responsáveis.
Os processos conexos identificados foram os TCs Processo 024.631/2016-7 (representação) , Processo 027.560/2018-0 (representação apartada do processo anterior) e TC Processo 011.638/2016-8 (relatório de auditoria) .
 TC Processo 024.631/2016-7 (representação) 
O TC Processo 024.631/2016-7 foi julgado por meio do Acórdão 1171/2018-TCU-Plenário, de relatoria da Ministra Ana Arraes, mantido pelo Acórdão 2142/2018-TCU-Plenário, da mesma relatora, que julgou embargos de declaração, pelo Acórdão 215/2019-TCU-Plenário, de relatoria do Ministro Raimundo Carreiro, que apreciou agravos interpostos e complementou o primeiro decisum, e pelo Acórdão 1039/2019-TCU-Plenário, também de relatoria do Ministro Raimundo Carreiro, que deliberou sobre pedidos de reexame no mencionado processo.
Conforme exposto na instrução à peça 147, p. 30-32, no TC Processo 024.631/2016-7, este Tribunal, por meio do Acórdão 1171/2018-TCU-Plenário, reconheceu a nulidade do Segundo Termo Aditivo ao Contrato PRES 32/98, celebrado, em 2/9/2015, com a Libra Terminais S.A., assim como o potencial dano ao erário auferido com a sua assinatura, e  determinou às autoridades competentes a realização de nova licitação destinada ao arrendamento das áreas abrangidas pelo segundo termo aditivo ao Contrato PRES 32/98, bem como a apuração por parte da SeinfraPortoFerrovia, em processo apartado, das responsabilidades dos agentes envolvidos nesse processo de prorrogação antecipada de contrato.
Dessa forma, foi autuado o TC Processo 027.560/2018-0, examinado em seguida.
TC Processo 027.560/2018-0 (representação apartada do TC Processo 024.631/2016-7 anterior) 
Na instrução inicial do TC Processo 027.560/2018-0, apartado autuado para a apuração das responsabilidades sobre a assinatura do Segundo Termo Aditivo ao Contrato PRES 32/98, foram propostas as audiências dos seguintes responsáveis arrolados nesta prestação de contas da Codesp de 2015 (peça 18, p. 11, do TC Processo 027.560/2018-0) :
Senhor José Alex Botelho de Oliva, Diretor-Presidente da Codesp à época, pela morosidade na efetiva instalação do procedimento arbitral e pelo descumprimento ao subitem 5.5 e aos subitens 5.5.1 e 5.5.2 do termo de compromisso arbitral celebrado, em 2/9/2015, pela União e pela Codesp com as empresas Libra Terminais S.A. e a Libra Terminal 35 S.A. (atual Libra Terminal Santos S.A.) ;
Senhor Angelino Caputo e Oliveira, Diretor-Presidente da Codesp, por:
II.1) ter assinado o compromisso arbitral sem a homologação de acordo judicial em que as partes se comprometeriam a levar a questão ao juízo arbitral, contrariando ao disposto no art. 9°, § 4°, do Decreto 8.465/2015 e,
II.2) ter assinado o relatório circunstanciado em que atesta o cumprimento das obrigações contratuais do grupo Libra, sem considerar o descumprimento da MMC, contrariando o estabelecido no art. 7°, inciso I, da Portaria SEP/PR 349/2014.
As condutas irregulares pelas quais os referidos responsáveis foram chamados em audiência no TC Processo 027.560/2018-0 ocorreram no exercício de 2015, conforme documentos às peças 7 e 8 do referido processo apartado.
As audiências foram realizadas e as razões de justificativa foram examinadas na instrução à peça 141 do TC Processo 027.560/2018-0, tendo o Diretor e o Secretário da SeinfraPortoFerrovia adicionado ponderações relevantes para o julgamento de mérito (peças 142 e 143 do TC Processo 027.560/2018-0) .
O processo foi encaminhado pelo Exmo. Ministro Relator para pronunciamento do Ministério Público junto ao TCU, o qual se manifestou de acordo com a proposta da Unidade Técnica em 5/4/2022, conforme pesquisa realizada em 13/4/2022, e aguarda julgamento de mérito.
Conforme exposto na instrução anterior (peça 147, p. 32) , considerava-se não existirem elementos suficientes para propor julgar irregulares as contas dos Senhores José Alex Botelho de Oliva e Angelino Caputo e Oliveira com base nos elementos presentes nessa prestação de contas, razão pela qual se considerou que o TC Processo 027.560/2018-0 poderia interferir no julgamento de mérito das contas de 2015 dos referidos responsáveis.
Registre-se que a instrução de mérito do TC Processo 027.560/2018-0 (peça 141 daqueles autos) e os pareceres dos dirigentes da Unidade Técnica (peças 142 e 143 do TC Processo 027.560/2018-0) indicam situações que atenuariam a culpabilidade dos responsáveis, porém, existe a possibilidade de este Tribunal decidir de forma divergente.
Por essa razão, será proposto sobrestar as contas dos Senhores José Alex Botelho de Oliva e Angelino Caputo e Oliveira até decisão de mérito definitiva a ser proferida no TC Processo 027.560/2018-0.
TC Processo 011.638/2016-8 (relatório de auditoria) 
O TC Processo 011.638/2016-8, que tratou de relatório de auditoria realizada no âmbito do Fiscobras 2016 nas obras de reforço de cais para posterior aprofundamento dos berços de atracação do Porto de Santos, foi julgado mediante o Acórdão 383/2018-TCU-Plenário, de relatoria do Ministro Bruno Dantas, em que foi determinado à Codesp que, em consonância com o disposto no art. 7º, § 2º, inciso II, da Lei 8.666/1993, fizesse constar na planilha orçamentária dos próximos editais a composição detalhada dos serviços ou dos materiais e os preços unitários de cada item, abstendo-se de utilizar as unidades conjunto (cj) , global (gb) , verba (vb) ou similares, decompondo-os em unidades passíveis de aferição.
 Em que pese ter sido proferida a referida determinação à Codesp, a irregularidade identificada não ensejou nenhuma sanção para os responsáveis da companhia, razão pela qual entende-se que o resultado de seu exame não repercute sobre o julgamento das presentes contas.
Possibilidade de julgamento das contas dos responsáveis
Conforme já exposto, cabe proposta de sobrestar as contas dos Senhores José Alex Botelho de Oliva e Angelino Caputo e Oliveira até o julgamento de mérito definitivo do TC Processo 027.560/2018-0, ainda não realizado.
Por outro lado, é possível, desde já, propor o julgamento das contas dos demais responsáveis, que não possuem condutas realizadas em 2015 objeto de apuração em processos em tramitação neste Tribunal.
Síntese da análise das razões de justificativa feita na instrução à peça 147
As análises detalhadas das razões de justificativa apresentadas pelos responsáveis chamados em audiência, encontram-se na instrução à peça 147 e na matriz de responsabilização à peça 146, porém, considera-se oportuno sintetizar os resultados das análises nesta instrução.
Objeto de audiência: 1) Falhas na área de gestão de Tecnologia da Informação:
a) em relação ao Plano Estratégico de Tecnologia de Informação (Peti) da empresa, não acompanhamento periódico do alcance das metas estabelecidas, para correção de desvios, assim como a falta de divulgação interna e externa do alcance das metas, ou dos motivos de não as ter alcançado, em descumprimento ao item 9.1.1 do Acórdão 1016/2014-TCU-Plenário e itens 9.1.1.5 e 9.1.1.6 do Acórdão 1233/2012-TCU-Plenário, caracterizando também a não observância da Resolução 11/2016 da Comissão Interministerial de Governança Corporativa e de Administração de Participações Societárias da União (CGPAR) do Ministério do Planejamento, Desenvolvimento e Gestão;
b) ausência de reuniões do Comitê Gestor de Tecnologia da Informação, bem como da função deliberativa do Comitê, conforme prevê a Resolução CGPAR 11, de 10 de maio de 2016, e a ausência de envolvimento no Comitê de todas as gerências de TI da companhia, como previsto no documento interno Gerir CGTI, caracterizando também a não observância do Acórdão 1115/2014-TCU-Plenário;
c) ausência de instituição do Comitê Gestor de Segurança da Informação, conforme recomendação do item 9.1.8 do Acórdão 1016/2014-TCU-Plenário.
Responsáveis chamados em audiência: Angelino Caputo e Oliveira, Diretor-Presidente da Codesp de 1/1/2015 a 8/11/2015; José Alex Botelho de Oliva, Diretor-Presidente da Codesp de 9/11/2015 a 31/12/2015; Luis Claudio Santana Montenegro, Diretor de Operações Logística da Codesp de 1/1/2015 a 17/9/2015; Cleveland Sampaio Lofrano, Diretor de Operações Logística da Codesp de 18/9/2015 a 31/12/2015; e Paschoal Rodrigues, Superintendente de Tecnologia da Informação da Codesp de 1/1/2015 a 31/12/2015.
Em relação ao item "1.a", há proposta de acolher as razões de justificativa, em síntese, porque os responsáveis comprovaram que a Codesp obteve avanços com a implementação do Programa de Modernização da Gestão Portuária (PMGP) nos exercícios de 2014 e 2015 (peças 118, p. 10-25; 121, p. 11-53; peças 123 a 126 e 132) , a criação da Superintendência de TI, em 14/11/2014 (peça 118, p. 13-18, e peça 121, p. 19-24) , e as aprovações do Plano Estratégico de Tecnologia de Informação (Peti) e do Plano Diretor de Tecnologia de Informação (PDTI) , ambas em 23/3/2016 (peça 60, p. 24 e 26) ; e que, ao longo do ano de 2015, foram realizadas ações para organização e capacitação dos quadros técnicos, mapeamento dos processos, identificação dos indicadores e das metas de gestão de Tecnologia da Informação e Comunicação (TIC) (peças 118, p. 10-25; 121, p. 11-53; peças 123 a 126 e 132) e desenvolvidos indicadores de performance de TIC no PMGP, com acompanhamento e divulgação iniciados a partir de setembro de 2015, conforme documento à peça 123, p. 37-46; e que, diante da reestruturação organizacional pela qual passava a companhia, seriam compreensíveis eventuais falhas no acompanhamento periódico do alcance das metas no período de janeiro a agosto de 2015, bem como a falta de divulgação interna e externa do alcance das metas no referido período, com o início dessas atividades a partir de setembro de 2015 (peça 123, p. 37-46) . 
Ademais, a observância da Resolução 11/2016 da CGPAR do Ministério do Planejamento não seria exigível em 2015, exercício anterior ao de promulgação da norma, e os itens dos acórdãos mencionados na audiência como descumpridos continham recomendações à Codesp, as quais não possuem o caráter coercitivo das determinações.
Além disso, o curto tempo de gestão de dois responsáveis, Senhor Cleveland Sampaio Lofrano, Diretor de Operações Logísticas da Codesp de 21/9/2015 a 31/12/2015, e Senhor José Alex Botelho de Oliva, Diretor-Presidente da Codesp de 9/11/2015 a 31/12/2015, afastariam a possibilidade de responsabilização desses gestores quanto às falhas no exercício de 2015.
Quanto ao item "1.b", será proposto acolher as razões de justificativa dos responsáveis, tendo em vista os elementos no sentido de que houve razoabilidade nas ações que priorizaram a reestruturação da Codesp e a estruturação da recém-criada Superintendência de TI, bem como a aprovação do Peti em 31/3/2016 (peça 60, p. 24) e do PDTI em 23/3/2016 (peça 60, p. 26) .
Outrossim, foi justificado que, embora não estruturado formalmente um Comitê Gestor de Segurança da Informação, várias soluções tecnológicas, como antivírus, firewall de rede, proxy e certificação digital teriam sido implantadas, de forma que não houve registro de invasão por hackers ou vazamento de informações estratégicas da Companhia.
Adicionalmente, conforme já citado, a observância da Resolução 11/2016 da CGPAR do Ministério do Planejamento não seria exigível em 2015, mas apenas após a sua edição, e o Acórdão 1115/2014-TCU-Plenário, de relatoria do Ministro Weder de Oliveira, continha recomendações à Codesp, as quais não possuem o caráter coercitivo das determinações.
No que pertine ao item "1.c" da audiência, também haverá proposta de acolher as justificativas dos responsáveis, uma vez que a recém criada Superintendência de TI estava sendo estruturada, que os recursos humanos eram limitados para realizar todas as atividades de reestruturação, planejamento e normatização das áreas vinculadas à nova área, bem como executar as atividades cotidianas, tendo sido priorizadas aquelas consideradas mais essenciais, razão pela qual se considera escusável que apenas em 22/9/2015 a Codesp tenha emitido o Instrumento Normativo do Comitê Gestor de Segurança da Informação e Comunicação (peça 123, p. 55-66) , de 22/9/2015, necessário para estruturar e estabelecer as diretrizes de funcionamento do órgão. Dessa forma, considera-se que não seria exigível, ainda no exercício de 2015, uma reunião do referido Comitê, o que acabou por acontecer em fevereiro de 2016.
Objeto de audiência: 2) Ausência de designação formal de empregados para a fiscalização dos contratos da companhia, descumprindo o art. 67 da Lei 8.666/1993 e em desacordo com enunciado do Acórdão 2171/2005-TCU-Plenário, quanto aos seguintes contratos: DP/01.2015, DP/04.2015, DP/06.2015, DP/07.2015, DP/08.2015, DP/09.2015, DP/10.2015, DP/11.2015, DP/11233.2015, DP/11591.2015, DP/12.2015, DP/13.2015, DP/14.2015, DP/15.2015, DP/16.2015, DP/17.2015, DP/18.2015, DP/21.2015, DP/22.2015, DP/22A.2015, DP/22B.2015, DP/23.2015, DP/24.2015, DP/25.2015, DP/26.2015, DP/26A.2015, DP/27.2015, DP/27A.2015, DP/28.2015, DP/30.2015, DP/31.2015, DP/32.2015, DP/33.2015, DP/34.2015, DP/35.2015, DP/36.2015, DP/37.2015, DP/38.2015, DP/39.2015, DP/40.2015, DP/41.2015, DP/42.2015, DP/43.2015, DP/44.2015, DP/45.2015, DP/46.2015, DP/47.2015, DP/48.2015, DP/49.2015, DP/50.2015, DP/51.2015, DP/52.2015, DP/53.2015, DP/54.2015, DP/55.2015, DP/56.2015, DP/57.2015, DP/58.2015, DP/59.2015, DP/60.2015, DP/61.2015, DP/62.2015, DP/64.2015, DP/65.2015, DP/66.2015, DP/67.2015, DP/68.2015, DP/69.2015, DP/70.2015, DP/71.2015, DP/71a.2014, DP/72.2015, DP/73.2015, DP/74.2015, DP/75.2015, DP/75A.2015, DP/76.2015, DP/77.2015, DP/78.2015, DP/79.2015, DP/80.2015, DP/81.2015, DP/82.2015, DP/83.2015, DP/83A.2015, DP/84.2015, DP/85.2015, DP/86.2015, DP/87.2015, DP/88.2015, DP/89.2015, DP/90.2015, DP/91.2015, DP/92.2015, DP/93.2015, DP/94.2015, DP/9912372105.2015, DPED/134.2015, DP-ED/146.2015, DP-ED/151.2015, DP-ED/152.2015, DP-ED/68.2015, DP-ED/94.2015, SRP/01.2015, SRP/02.2015, SRP/03.2015, SRP/04.2015, e SRP/05.2015. 
Responsáveis chamados em audiência: Carlos Alberto da Silva, Superintendente de Administração da Codesp de 1/1/2015 a 25/11/2015; Marcos Barreto Fernandes, Superintendente de Administração da Codesp de 1/12/2015 a 19/4/2016; Fabio Luis Gama Candido, Gerente de Compras e Licitações da Codesp de 28/4/2014 a 25/11/2015; e Luiz Orlando Fernandes, Gerente de Compras e Licitações da Codesp de 25/11/2015 a 15/2/2018.
Haverá proposta de acolher as razões de justificativa dos Senhores Marcos Barreto Fernandes e Luiz Orlando Fernandes, levando em conta que assumiram seus cargos, respectivamente, em 1º/12/2015 e 25/11/2015 e que o período de apenas um mês em 2015 era muito curto para que pudessem, considerando suas atribuições rotineiras, identificar o problema e resolvê-lo ainda no exercício de referência. 
Por outro lado, haverá proposta de rejeitar as razões de justificativa apresentadas pelos Senhores Carlos Alberto da Silva (peça 115) , Superintendente de Administração da Codesp de 1/1/2015 a 25/11/2015, e Fabio Luis Gama Candido (peça 108) , Gerente de Compras e Licitações da Codesp de 28/4/2014 a 25/11/2015, em síntese, em virtude das atribuições estabelecidas pelos arts. 37 e 38 do Regimento Interno da Codesp (peça 124, p. 224-26) e porque os responsáveis não apresentaram documentos comprobatórios da designação formal de empregados para a fiscalização dos contratos enumerados.
Em relação ao argumento do controle realizado pelo almoxarifado, este não substitui a ação esperada do fiscal do contrato, posto que a análise deste último vai além de verificar a entrada dos produtos na companhia, competindo acompanhar a fiel execução do contrato em outros aspectos que não seriam detectados pelo almoxarifado.
O art. 67 da Lei 8.666/1993 é expresso e não abre exceções ao dispor que a execução do contrato deverá ser acompanhada e fiscalizada por um representante da Administração especialmente designado para tanto.
Objeto de audiência: 3) Culpa in vigilando ante a ausência de fiscalização dos atos praticados por seus subordinados, no caso quanto à ausência de designação formal de empregados para a fiscalização dos contratos da companhia, descumprindo do art. 67 da Lei 8.666/1993 e em desacordo com enunciado do Acórdão 2171/2005-TCU-Plenário 
Responsáveis chamados em audiência: Angelino Caputo e Oliveira, Diretor-Presidente da Codesp de 1/1/2015 a 8/11/2015; José Alex Botelho de Oliva, Diretor-Presidente da Codesp de 9/11/2015 a 31/12/2015; Alencar Severino da Costa, Diretor Administrativo e Financeira da Codesp de 12/9/2007 a 9/11/2015; e Celino Ferreira da Fonseca, Diretor Administrativo e Financeiro da Codesp de 9/11/2015 a 8/4/2016.
Será proposto:
a) acolher as razões de justificativa do Senhor Angelino Caputo e Oliveira, Diretor-Presidente da Codesp de 1/1/2015 a 8/11/2015, e do Senhor José Alex Botelho de Oliva, Diretor-Presidente da Codesp de 9/11/2015 a 31/12/2015, uma vez que não se considera razoável exigir do ocupante do cargo de Diretor-Presidente o acompanhamento de tarefas como a devida designação de fiscais de contratos e tendo em vista que a responsabilidade pela falha seria da Superintendência de Administração e da Gerência de Contratações, Compras e Licitações, conforme os arts. 37 e 38 do Regimento Interno da Codesp (peça 124, p. 24-26) ;
b) acolher as razões de justificativa do Senhor Celino Ferreira da Fonseca, tendo em vista que foi Diretor Administrativo e Financeiro da Codesp de 9/11/2015 a 8/4/2016, ou seja, no exercício de 2015, ora em análise, exerceu o cargo por menos que dois meses, período exíguo para que levantasse todas as falhas da área e resolvesse esse problema específico, considerando ainda os esforços demandados para a implantação do Programa de Modernização da Gestão Portuária (PMGP) ;
c) rejeitar as razões de justificativa do Senhor Alencar Severino da Costa, pois ocupou o cargo de Diretor Administrativo de 12/9/2007 a 9/11/2015 e deveria ter exercido devidamente as atribuições estabelecidas no art. 36 do Regimento Interno da Codesp vigente à época (peça 124, p. 24) , de forma que a irregularidade já identificada pela CGU em relação ao exercício de 2014 fosse sanada no exercício de 2015.
Objeto de audiência: 4) Não cumprimento de determinação do TCU no sentido de evitar o fracionamento ilegal de despesas, em afronta ao Acórdão 3263/2011-TCU-Plenário
Responsáveis chamados em audiência: Angelino Caputo e Oliveira, Diretor-Presidente da Codesp de 1/1/2015 a 8/11/2015, e José Alex Botelho de Oliva, Diretor-Presidente da Codesp de 9/11/2015 a 31/12/2015.
Quanto ao argumento de que, com a edição da Lei 13.303/2016, e o consequente aumento dos valores para as dispensas de licitação para obras e serviços respectivamente para R$ 100 mil e R$ 50 mil, várias aquisições questionadas por este Tribunal passaram a se enquadrar no novo limite e, portanto, deixaram de ser irregulares, propõe-se que seja refutado, pois os fracionamentos de despesas analisados nestes autos referem-se ao exercício de 2015, quando as aquisições da Codesp eram regidas pela Lei 8.666/1993. 
Na prestação de contas do exercício anterior (2014) , TC Processo 035.224/2015-0, julgadas por meio do Acórdão 10351/2017-TCU-Segunda Câmara, de relatoria da Ministra Ana Arraes, os Diretores-Presidentes da Codesp em 2014, Senhores Renato Ferreira Barco e Angelino Caputo e Oliveira, foram chamados em audiência pela mesma irregularidade (não cumprimento de determinação do TCU à companhia para evitar o fracionamento ilegal de despesas (Acórdão 3263/2011-TCU-Plenário) e, após as justificativas apresentadas naqueles autos, de mesma natureza das apresentadas neste, este Tribunal decidiu julgar suas contas regulares com ressalva. 
Se por um lado essa irregularidade já havia sido apontada pelo Controle Interno na prestação de contas do exercício de 2014, quando o Sr. Angelino Caputo e Oliveira já era o Diretor-Presidente da Codesp, tendo sido alertado da irregularidade, por outro, cabe razão ao responsável quando argumenta que, no ano de 2015, foram adotadas algumas medidas pela companhia que melhoraram a eficiência do setor de compras, tais como novas regras de limites de alçadas, informações gerenciais e o aumento das aquisições realizadas por meio de pregão, sendo que, na cadeia de responsabilidades, o Diretor-Presidente encontrava-se mais afastado desse assunto que o Diretor de Administração e Finanças.
Sopesando as razões apresentadas, será proposto acolher parcialmente as razões de justificativa apresentadas pelo Sr. Angelino Caputo e Oliveira, o que motivaria proposta de ressalva nas contas desse responsável, como na prestação de contas do exercício anterior, conforme examinado na matriz de responsabilidade (peça 146, p. 7) , uma vez que suas razões de justificativa não afastaram a ocorrência da irregularidade, apesar de terem atenuado sua gravidade. 
Será proposto acolher as razões de justificativa do Senhor José Alex Botelho de Oliva, Diretor-Presidente da Codesp de 9/11/2015 a 31/12/2015, tendo em vista que o responsável ocupou o cargo de Diretor Presidente por cerca de apenas dois meses, sem tempo hábil para se inteirar de todas as questões atinentes à companhia e para determinar que cessassem os fracionamentos de despesa.
Objeto de audiência: 5) Ausência de controle dos procedimentos de compras de materiais, em afronta à Resolução da Codesp DP 20/2011 e à Decisão Direx 144.2011, que possibilitaram o fracionamento de diversas aquisições que teriam que ser realizadas por meio de licitação, nos termos do § 2º do art. 23 da Lei 8.666/1993, afrontando o art. 3º da Lei 8.666/1993 e jurisprudência desta Corte, a exemplo do Acórdão 165/2001-TCU-Plenário 
Responsáveis chamados em audiência: Alencar Severino da Costa, Diretor de Administração e Finanças da Codesp de 1/1/2015 a 8/11/2015; e Celino Ferreira da Fonseca, Diretor de Administração e Finanças da Codesp de 9/11/2015 a 31/12/2015.
Será proposto acolher as razões de justificativa do Senhor Celino Ferreira da Fonseca, em razão do pouco tempo à frente da Diretoria Administrativo Financeira, e dos poucos contratos objeto de fracionamento desde então, considerando ainda que a falha do fracionamento não foi constatada nas contas do exercício subsequente. 
Entretanto, será proposto rejeitar as razões de justificativa do Senhor Alencar Severino da Costa, pelos motivos indicados a seguir.
O recurso de consideração interposto contra o Acórdão 10351/2017-TCU-Segunda Câmara, de relatoria da Ministra Ana Arraes, que julgou as contas dos responsáveis da Codesp de 2014, foi julgado improcedente por meio do Acórdão 11570/2018-TCU-Segunda Câmara, da relatoria do Ministro José Múcio Monteiro. Nesse sentido, vale citar trecho do voto da supracitada decisão:
5. Tanto a unidade técnica como o Ministério Público junto ao TCU avaliaram que esses argumentos são insuficientes parta afastar as ocorrências que justificaram a aplicação de multa ao recorrente.
6. De fato, o grande número de contratações sem licitação de bens e serviços de mesma natureza, que poderiam ser agregados em uma única aquisição, demonstra a falta de controle e planejamento da empresa. A consequência efetiva foi a burla ao dever de licitar através do fracionamento indevido dos objetos.
7. Importante também observar que não se trata de uma constatação restrita ao exercício de 2014. Essa mesma irregularidade já havia sido apontada em outros trabalhos desenvolvidos anteriormente por esta Corte de Contas, tendo a companhia sido alertada previamente de sua existência. Não se pode, portanto, atribuir o achado a algum evento circunscrito ao período analisado neste processo.
8. Por isso mesmo, como se trata de uma falha sistêmica e não de casos isolados, não vejo como afastar a responsabilidade do recorrente, que, à época, exercia o cargo de Diretor de Administração e Finanças da companhia.
9. Também é relevante registrar que a aplicação das multas previstas nos arts. 57 e 58 da Lei 8.443/1992 exige apenas a verificação da ocorrência de culpa do agente público, em qualquer uma de suas modalidades, devendo a boa-fé, para ser reconhecida, ser efetivamente comprovada, o que não ocorreu em relação à conduta imputada ao ex-Diretor.
10. Neste contexto, estou de acordo com a análise da unidade técnica e do MP/TCU e considero que as justificativas apresentadas pelo recorrente não são suficientes para alterar o mérito deste processo.
Nesse sentido, entendeu o Tribunal pertinente manter a multa ao Senhor Alencar Severino da Costa, Diretor de Administração e Finanças, pelo fracionamento das aquisições, confirmando assim sua responsabilização frente à irregularidade constatada em contas anteriores, inclusive nas de 2014, que também ocorreu em 2015.
Sobre a alegação de melhoria dos procedimentos em relação ao exercício de 2014, poderia atenuar a gravidade da falha, porém, não elide a reincidência da conduta irregular do Diretor de Administração e Finanças, razão pela qual se entende que não deva ser acolhida.
Do mesmo modo, propõe-se rejeitar as razões de justificativa do Senhor Alencar Severino da Costa, Diretor de Administração e Finanças da Codesp de 1/1/2015 a 8/11/2015.
Objeto de audiência: 6) Ausência de planejamento e gerenciamento das atividades da Gerência de Licitações, Compras e Desmobilização que possibilitaram a referida gerência de realizar compras em afronta ao disposto nos arts. 3º, 23 § 2º, da Lei 8.666/1993 e jurisprudência desta Corte, a exemplo do Acórdão 165/2001-TCU-Plenário 
Responsáveis chamados em audiência: Carlos Alberto da Silva, Superintendente de Administração da Codesp de 1/1/2015 a 25/11/2015; Marcos Barreto Fernandes, Superintendente de Administração da Codesp de 1/12/2015 a 31/12/2015.
Trata-se de irregularidade que já havia sido detectada anteriormente, conforme o Acórdão 3263/2011-TCU-Plenário, de relatoria do ministro Antônio Valmir Campelo, por meio do qual este Tribunal determinou à Codesp que planejasse adequadamente as aquisições de bens de informática de forma a evitar o fracionamento ilegal de despesas, em atenção ao disposto no § 2º do art. 23 da Lei nº 8666/93.
Na prestação de contas de 2012 da Codesp, foram encontradas falhas procedimentais associadas ao planejamento de licitações e contratos, originando elevado índice de contratações emergenciais. Na ocasião, entendeu-se que não cabia determinação à entidade em face da informação do Gerente de Contratações e Licitações de que diversas medidas estavam sendo adotadas para melhorar o planejamento das compras da Codesp. Assim, foi feita a determinação constante no Acórdão 6477/2015-TCU-Segunda Câmara, de relatoria do ministro Augusto Nardes, para que a Ciset/PR informasse "se as medidas implementadas pela Gerência de Licitações e Contratos - GLC com vistas a aprimorar o planejamento de licitações e contratos tiveram resultados positivos".
Assim, houve reincidência da falha.
Será proposto acolher as razões de justificativa do Senhor Marcos Barreto Fernandes, uma vez esteve assumiu a Superintendência de Administração apenas no mês de dezembro de 2015, razão pela qual não houve tempo suficiente para que adotasse providências para corrigir as falhas de planejamento das aquisições e evitar fracionamentos no exercício referente às presentes contas (2015) .
Entretanto, será proposto rejeitar as razões de justificativa do Senhor Carlos Alberto da Silva, Superintendente de Administração da Codesp de 1/1/2015 a 25/11/2015, tendo em vista que o art. 37, incisos I e VIII, do Regimento Interno da Codesp estabelecia como atribuições da Superintendência de Administração: gerenciar as atividades relativas à administração, suprimento de materiais, patrimônio e prestação de serviços gerais; e planejar, gerenciar e coordenar as atividades pertinentes a licitações e compras (peça 124, p. 24-25) e a irregularidade é de sua responsabilidade.
Objeto de audiência: 7) Não cumprimento das regras e determinações definidas no § 2º do art. 23 da Lei 8.666/1993 ao fracionar as seguintes compras para realizá-las por meio de dispensa de licitação, afrontando o art. 3º da Lei 8.666/1993 e jurisprudência desta Corte, a exemplo do Acórdão 165/2001-TCU-Plenário:
Material de Construção - 4500003682; 4500003684; 4500003785; 4500003992; 4500004654; 4500004185; 4500004195; 4500004324; 4500004377; 4500004535; 4500004641; 4500004648; 4500004661; 4500004703; 4500004705; 4500004826; 4500004827; 4500004828; 4500004830; 4500004831; 4500004897; 4500004898; 4500004905; 4500005005; 4500005055; 4500005113; 4500005120; 4500004656;
Mobiliário - 4500004521; 4500004725; 4500002350; 4500000656; 4500002440; 4500002175; 4500002750; 4500001783; 4500001955; 4500003240; 4500002788;
Cartucho de impressão: 4500003337; 4500003338; 4500003409; 4500003412; 4500003500; 4500003526; 4500003628; 4500003743; 4500003788; 4500003790; 4500003792; 4500003927; 4500004056; 4500004057; 4500004058; 4500004171; 4500004172; 4500004343; 4500004344; 4500004345; 4500004347; 4500004403; 4500004405; 4500004577; 4500004638; 4500004639; 4500004863; 4500004864; 4500004865; 4500005050; 4500005051; 4500005057; 4500005468;
Material de Expediente: 4500003326; 4500003406; 4500003408; 4500003411; 4500003417; 4500003455; 4500003570; 4500003572; 4500003573; 4500003575; 4500003781; 4500003886; 4500003891; 4500003914; 4500003934; 4500004039; 4500004079.
Responsáveis chamados em audiência: Fabio Luis Gama Candido, Gerente de Compras e Licitações da Codesp de 28/4/2014 a 25/11/2015; e Luiz Orlando Fernandes, Gerente de Compras e Licitações da Codesp de 25/11/2015 a 31/12/2015.
Será proposto acolher as razões de justificativa do Senhor Luiz Orlando Fernandes, Gerente de Compras e Licitações da Codesp de 25/11/2015 a 31/12/2015, pois há o atenuante de ter ficado no cargo apenas cerca de um mês em 2015, razão pela qual se considera que não houve tempo suficiente para que esse gestor adotasse providência para corrigir os fracionamentos ocorridos em 2015, tampouco implementar maior eficiência no planejamento das aquisições da companhia.
Entretanto, será proposto rejeitar as razões de justificativa apresentadas pelo Senhor Fábio Luís Gama Candido, Gerente de Compras e Licitações da Codesp de 28/4/2014 a 25/11/2015, uma vez que:
quanto ao argumento de que, com a edição da Lei 13.303/2016, teria havido aumento dos valores para as dispensas de licitação para obras e serviços respectivamente para R$ 100 mil e R$ 50 mil, e várias aquisições questionadas por este Tribunal passaram a se enquadrar no novo limite e, portanto, deixaram de ser irregulares, não procede, pois os fracionamentos de despesas analisados nestes autos referem-se ao exercício de 2015, quando as aquisições da Codesp eram regidas pela Lei 8.666/1993;
a melhoria dos procedimentos em relação ao exercício de 2014 pode servir para o fim de se atenuar a gravidade da irregularidade, porém, não a elide, além de se tratar de falha que já havia sido apontada em exercícios anteriores. 
Ante o exposto, será proposto:
acolher integralmente as razões de justificativa dos Senhores Paschoal Rodrigues, Cleveland Sampaio Lofrano, Luis Cláudio Santana Montenegro, José Alex Botelho de Oliva, Luiz Orlando Fernandes, Marcos Barreto Fernandes e Celino Ferreira da Fonseca; 
acolher parcialmente as razões de justificativa apresentadas pelo Senhor Angelino Caputo e Oliveira, quanto ao não cumprimento de determinação do TCU no sentido de evitar o fracionamento ilegal de despesas, em afronta ao Acórdão 3263/2011-TCU-Plenário, sem proposta de aplicação de multa, e de acolher as razões de justificativa relativas as demais possíveis irregularidades pelas quais foi chamado em audiência; 
rejeitar as razões de justificativa apresentadas pelo Senhor Alencar Severino da Costa, Diretor Administrativo de 1o/1/2015 até 9/11/2015, quanto às irregularidades a seguir e aplicar-lhe a multa prevista no art. 58, inciso I, da Lei 8.443/1992 c/c o art. 268, inciso I, do Regimento Interno: (parágrafos 74, 91 e 95 da instrução à peça 147) :
	a) culpa in vigilando ante a ausência de fiscalização dos atos praticados por seus subordinados, no caso quanto à ausência de designação formal de empregados para a fiscalização dos contratos da companhia, descumprindo o art. 67 da Lei 8.666/1993 e em desacordo com enunciado do Acórdão 2171/2005-TCU-Plenário: as razões de justificativa apresentadas não elidiram o fato de que o Senhor Alencar Severino da Costa ocupou o cargo de Diretor Administrativo desde 12/9/2007 até 9/11/2015 e deveria ter exercido devidamente as atribuições estabelecidas no art. 36 do Regimento Interno da Codesp vigente à época (peça 124, p. 24) , de forma que a irregularidade já identificada pela CGU em relação ao exercício de 2014 fosse sanada no exercício de 2015 (parágrafo 73 da instrução à peça 147) ;	
	b) ausência de controle dos procedimentos de compras de materiais, em afronta à Resolução da Codesp DP 20/2011 e à Decisão Direx 144.2011, que possibilitaram o fracionamento de diversas aquisições que teriam que ser realizadas por meio de licitação, nos termos do § 2º do art. 23 da Lei 8.666/1993, afrontando o art. 3º da Lei 8.666/1993 e a jurisprudência desta Corte, a exemplo do Acórdão 165/2001-TCU-Plenário: a mesma falha já havia sido levantada na prestação de contas do exercício anterior (2014) e ensejou a aplicação de multa ao Senhor Alencar Severino da Costa, conforme o Acórdão 10351/2017-TCU-Segunda Câmara, de relatoria da Ministra Ana Arraes, que julgou as contas dos responsáveis da Codesp de 2014, mantido pelo Acórdão 11570/2018-TCU-Segunda Câmara, da relatoria do Ministro José Múcio Monteiro. Considera-se que a melhoria dos procedimentos em relação ao exercício de 2014 alegada pelo responsável em suas razões de justificativa poderiam servir para atenuar a gravidade da irregularidade, porém, não elidiriam a sua ocorrência e reincidência (parágrafos 91 e 95 da instrução à peça 147) ;
rejeitar as razões de justificativa apresentadas pelo Senhor Carlos Alberto da Silva em relação às irregularidades a seguir e aplicar-lhe a multa prevista no art. 58, inciso II, da Lei 8.443/1992 c/c o art. 268, inciso II, do Regimento Interno: (parágrafos 58 e 117 da instrução à peça 147) :
ausência de designação formal de empregados para a fiscalização dos contratos da companhia, descumprindo o art. 67 da Lei 8.666/1993 e em desacordo com enunciado do Acórdão 2171/2005-TCU-Plenário (parágrafo 58 da instrução à peça 147) :  
ausência de planejamento e gerenciamento das atividades da Gerência de Licitações, Compras e Desmobilização que possibilitaram a referida gerência de realizar compras em afronta ao disposto nos arts. 3º, 23 § 2º, da Lei 8.666/1993 e jurisprudência desta Corte, a exemplo do Acórdão 165/2001-TCU-Plenário (parágrafo 117 da instrução à peça 147) :
rejeitar as razões de justificativa apresentadas pelo Senhor Fabio Luis Gama Candido, indicadas a seguir, e aplicar-lhe a multa prevista no art. 58, inciso II, da Lei 8.443/1992 c/c o art. 268, inciso II, do Regimento Interno: (parágrafos 58 e 130 da instrução à peça 147) :
 ausência de designação formal de empregados para a fiscalização dos contratos da companhia, descumprindo o art. 67 da Lei 8.666/1993 e em desacordo com enunciado do Acórdão 2171/2005-TCU-Plenário (parágrafo 58 da instrução à peça 147) ; 
não cumprimento das regras e determinações definidas no § 2º do art. 23 da Lei 8.666/1993 ao fracionar compras para realizá-las por meio de dispensa de licitação, afrontando o art. 3º da Lei 8.666/1993 e jurisprudência desta Corte, a exemplo do Acórdão 165/2001-TCU-Plenário (parágrafo 130 da instrução à peça 147) 
As responsabilidades dos responsáveis cujas propostas de encaminhamento são pela rejeição ou de acolhimento parcial de suas razões de justificativa são analisadas na matriz de responsabilização (peça 146) , em atendimento ao Memorando-Circular Segecex 33/2014.
Os Senhores Carlos Alberto da Silva (CPF XXX.062.968-XX) , Superintendente de Administração da Codesp de 1/1/2015 a 25/11/2015, e Fabio Luis Gama Candido (CPF XXX.080.768-XX) , Gerente de Compras e Licitações da Codesp de 28/4/2014 a 25/11/2015, não integram o rol de responsáveis, razão pela qual descabe propor julgar suas contas. 
Tendo em vista o entendimento no sentido de rejeitar as razões de justificativa do Senhor Fabio Luis Gama Candido, haverá proposta de aplicar-lhe a multa prevista no art. 58, inciso II, da Lei 8.443/1993.
Em relação ao Senhor Carlos Alberto da Silva (CPF XXX.062.968-XX) , apesar da proposta de rejeitar suas razões de justificativa, não haverá proposta de aplicação de multa, tendo em vista que foi constatado seu falecimento no exercício de 2019 mediante consulta ao sistema CPF da Receita Federal do Brasil e que, conforme jurisprudência do TCU, a multa tem caráter personalíssimo e não se transmite aos sucessores (Acórdão 4614/2009-TCU-Segunda Câmara, de relatoria do Ministro Benjamin Zymler, 1.514/2015-TCU, de relatoria do Ministro Bruno Dantas, e 2.198/2015-TCU-Plenário, de relatoria do Ministro Marcos Bemquerer, dentre outros) .
Conforme indicado nas instruções anteriores (peça 16 e peça 147) , cabe propor retirar do rol de responsáveis, com fundamento nos artigos 10 e 11 da IN TCU 63/2010, os membros do Conselho Fiscal da Codesp, uma vez que não praticaram atos de gestão.
CONCLUSÃO
Cuidam os autos da prestação de contas anuais da Companhia Docas do Estado de São Paulo (Codesp) , relativas ao exercício de 2015. 
A proposta de encaminhamento ao final desta instrução baseia-se, em especial, nas análises feitas nesta instrução, que examinou os comentários do Diretor-Presidente da SPA sobre as possíveis propostas de determinação e a situação atualizada e impacto dos processos conexos a estas contas; e na instrução à peça 147, que analisou diversos aspectos desta prestação de contas, inclusive as razões de justificativa dos responsáveis e as propostas que haviam sido feitas na instrução inicial (peça 16) .

Flavia Nasser Villela (OAB-SP 304.462), José Pinto Irmão (OAB-SP 93.929), Frederico Spagnuolo de Freitas (OAB-SP 186.248), Aldo dos Santos Ribeiro Cunha (OAB-SP 311.787), Marilia Gabriela Ferreira de Faria (OAB-DF 21.834), Henrique Gustavo Ribeiro Jacome (OAB-DF 17.354), Gabriel Nogueira Eufrásio (OAB-CE 6.745) e outros.

Procuradora-Geral Cristina Machado da Costa e Silva.

PRESTAÇÃO DE CONTAS. EXERCÍCIO DE 2015. ANTIVA CODESP. ATUAL AUTORIDADE PORTUÁRIA DE SANTOS (SPA). EXCLUSÃO DO ROL DE RESPONSÁVEIS. GESTÃO DE TI. DESIGNAÇÃO DE FISCAIS DE CONTRATO. FRACIONAMENTO INDEVIDO DE DESPESAS. IRREGULARIDADE DAS CONTAS DE ALGUNS RESPONSÁVEIS. MULTAS. REGULARIDADE COM RESSALVA. REGULARIDADE. CIÊNCIA

PRESTAÇÃO DE CONTAS (PC)

Unidade de Auditoria Especializada em Infraestrutura Portuária e Ferroviária (AudPortoFerrovia).

Em exame, prestação de contas anuais da Companhia Docas do Estado de São Paulo - Codesp, do exercício de 2015, atualmente denominada Autoridade Portuária de Santos S/A.
Recebida a documentação obrigatória, foi realizada fiscalização no órgão para dirimir questões levantadas pela unidade técnica (peça 16) .
O Relatório de Fiscalização identificou possíveis irregularidades que ensejaram oitivas em audiência (peça 63) , analisadas em instrução elaborada pela Unidade de Auditoria Especializada em Infraestrutura Portuária e Ferroviária.
Submetido ao ente as possíveis deliberações, no espírito de construção colaborativa das decisões da Corte, previsto na Resolução-TCU 315/2020, foi elaborada a instrução final da unidade técnica (peça 162) .
Feito este breve sumário, decido.
I
Da exclusão do rol de responsáveis de agentes
Aquiesço à proposta de exclusão dos membros do Conselho Fiscal do rol de responsáveis, por se tratar de agentes que não são responsáveis pela prática de atos próprios de gestão, à luz dos art. 10 e 11 da IN-TCU 63/2010, bem como de deliberações anteriores dessa Corte de Contas (Acórdão 9226/2016-TCU-Segunda Câmara, Relatora E. Ministra Ana Arraes) .
Considero, todavia, dispensável a ciência proposta no tema, uma vez que a Companhia já tem observado a exclusão dos membros da Consad em períodos subsequentes, à exemplo das Contas Anuais de 2018 (peça 2 do TC-Processo 040.497/2019-4) .
II
Do sobrestamento das contas
Desnecessário, todavia, o sobrestamento das contas dos presidentes da Entidade (José Alex Botelho de Oliva e Angelino Caputo e Oliveira) , uma vez que a representação TC-Processo 027.560/2018-0 foi julgada em 13/7/2022, tendo sido, naquela assentada, analisadas as diversas circunstâncias relacionadas à instauração de juízo arbitral para dirimir questões contratuais com a Libra Terminais S/A., não sendo necessária a reanálise do que julgado naquela ocasião.
III
Das determinações inicialmente indicadas pela unidade técnica na peça 147 e submetidas aos jurisdicionados
Acolho as razões de justificativa nas questões relativas à:
utilização de convênio para cessão de uso de área para implementação de subestação de energia elétrica (item I.a, peça 147, p. 40) ;
necessidade de inclusão de cláusulas de especificação das instalações existentes na área de cessão de uso do imóvel CNO DP-DC 1/2015 (item I.b, peça 147, p. 41) ;
medidas de controle de imóveis da União sob guarda do ente (item I.c, peça 147, p. 41) ;
designação de órgão para o exercício de atribuições patrimoniais de bens cedidos pela União (item I.d, peça 147, p. 41) , 
segundo as soluções apresentadas pelo gestor e analisadas pela unidade técnica, dispensando a adoção de determinações nas presentes contas.
IV
Das irregularidades dos responsáveis ouvidos em audiência
IV.a
Gestão de recursos de tecnologia de informação
Acolho as razões de justificativa para as questões de melhorias na gestão de recursos de tecnologia da informação, reconhecendo os esforços no sentido de criação de estruturas gerenciais (Superintendência de TI) , projetos de ação (Plano Estratégico e Plano Diretor) , ações de capacitação de pessoal, mapeamento de processos e criação de indicadores, considerando a impossibilidade de exigência de obrigações surgidas apenas em 2016 (Resolução CGPAR 11/2016) , bem como a adequação das medidas adotadas em matéria de segurança da informação (antivírus, firewall de rede, proxy e certificação digital) , dirimindo a questão de estruturação formal do Comitê Gestor de Segurança da Informação, no exercício de 2015.
IV.b
Ausência de designação formal de fiscais de contrato
Acolho as razões de justificativa de Marcos Barreto Fernandes e Luiz Orlando Fernandes na questão de ausência de designação de fiscais de contrato, em função da exiguidade no exercício da função (aproximadamente 1 mês) e rejeito as razões de justificativa dos gestores antecessores, Carlos Alberto da Silva, Superintendente de Administração e Fabio Luís Gama Candido, Gerente de Compras e Licitações, não se confundindo o mero controle de almoxarifado com o controle dos contratos previsto no art. 67 e seguintes da Lei 8.666/1993, com a designação de funcionários específicos para a atividade de fiscalização, não sendo aceitável designação implícita.
Considero, porém, que a situação dos responsáveis não é equivalente à ausência completa de designação de responsáveis na fiscalização dos contratos, uma vez que havia um sistema de normas (PMGP) , além da designação dos gerentes de cada área de contratação como fiscal de contrato ("Gerir Contratos") , admitindo o julgamento de irregularidade com ressalva das contas dos gestores, por se tratar de irregularidade de natureza formal, passível de correção em gestões subsequentes, dando ciência da falha identificada, particularmente pela existência de um novo paradigma de fiscalização de contratos, trazido pelo Estatuto Jurídico da Empresa Pública (art. 40, VII, da Lei 13.303/2016) .
IV.c
Fracionamento indevido de despesas
Acolho as razões de justificativa de José Alex Botelho de Oliva na questão de fracionamento ilegal de despesas, em razão do curto período no exercício do cargo de Diretor-Presidente. Na conduta de Angelino Caputo e Oliveira, Diretor-Presidente antecessor, considero as circunstâncias concretas de "adoção de novas regras de limites de alçadas, informações gerenciais e o aumento das aquisições realizadas por meio de pregão", bem como o distanciamento da instância máxima das instâncias executivas como elementos atenuadores da reponsabilidade, resultando o julgamento de irregularidade com ressalvas das contas deste gestor, sem prejuízo de expediência de ciência.
Quanto à ausência de controles dos procedimentos de compras de materiais que resultou o fracionamento indevido de despesas, à cargo da Diretoria de Administração e Finanças, acolho as razões de justificativa de Celino Ferreira da Fonseca, pela exiguidade no exercício da função e rejeito as razões de justificativa de Alencar Severino da Costa, dado que a situação de aquisições fracionadas já houvera sido sancionada nas contas do exercício de 2014 (Acórdão 10351/2017-TCU-Segunda Câmara. Relator E. Ministro José Múcio) , sem nenhuma ação efetiva do Diretor de Administração e Finanças para extirpar a situação, uma vez que a redefinição de limites de alçada para cada Diretoria tem uma relação indireta com o fracionamento praticado de forma difundida, por não enfrentar diretamente o problema de fragilidade de planejamento das contratações, devendo resultar o julgamento de irregularidade e imputação de multa fundamentada no art. 58, I da Lei 8.443/92.
Por fim, ainda tratando sobre o fracionamento de compras, imputável aos Gerentes de Compras e Licitações, acolho as razões de Luiz Orlando Fernandes, apenas em razão do curto período na atividade, que impediria uma identificação concreta do problema observado e rejeito as razões de justificativa de Fábio Luís Gama Candido, uma vez que a Gerência de Compras detinha responsabilidade de "cumprir e fazer cumprir as regras e determinações definidas na Lei n° 8.666/93 e as suas alterações", observando que, embora elevado o número de contratos (peça 8, p. 33) , o somatório dos valores que ultrapassaram os limites de dispensa de licitação possuíam baixa materialidade, elemento que deve ser considerado na dosimetria da pena.
V
Das ciências propostas pela unidade técnica
Julgo adequada a ciência proposta no ponto relativo à burla aos limites de valor estabelecidos na Lei 8.666/1993 (fracionamento ilegal) , uma vez que, ainda que a questão atualmente esteja tratada na Lei 13.303/2016, permanece vigente o princípio geral de exigência de licitação e a excepcionalidade na dispensa de licitação, mostrando-se necessária a concretização de uma ação adequada de planejamento, para captar e reduzir os fracionamentos descritos.
Igualmente correta a ciência no ponto de ausência de designação de fiscais de contrato, pois o novo paradigma normativo contempla a necessidade de previsão, nos Regimentos Internos, de procedimentos próprios de "gestão e fiscalização de contratos" (art. 40, VII, da Lei 13.303/2016) .
Também conveniente a ciência de irregularidade na falta de adoção de critérios de sustentabilidade ambiental nas aquisições de bens e serviços (art. 27, § 2º e 31, da Lei 13.303/2016) , buscando a materialização do princípio de sustentabilidade ambiental, princípio este que tem relação inclusive com eventual remuneração contratual (art. 45, da Lei 13.303/2016) .
VI
Das considerações finais
Quanto às irregularidades relativas à ausência de designação de fiscal de contrato e ao fracionamento indevido de compras, imputadas aos responsáveis Carlos Alberto da Silva e Fabio Luís Gama Candido, deixo de propor a aplicação de multa ao primeiro responsável pelo seu falecimento.
Quanto ao segundo responsável, a penalidade de multa se fundamenta no art. 58, II, da Lei 8.443/1992, sem o julgamento das contas, por não integrar o rol de responsáveis.
Registro, por fim, que a pretensão punitiva não foi alcançada pela prescrição, ao considerar, como marco inicial, a data de realização da fiscalização pelo TCU (peça 60 - 11/5/2018: art. 4º, IV, da Resolução 344/2022) , além das causas interruptivas decorrentes da audiência dos responsáveis.
Ante o exposto, VOTO para que seja adotada a minuta de acórdão que trago ao exame deste Colegiado.
TCU, Sala das Sessões, em 23 de maio de 2023.
WALTON ALENCAR RODRIGUES 
Relator